臺中高等行政法院判決　　　　　　　　　　　　　　　九十一年度訴字第四一二號
　　　　　　　　　　　　　　　.
　　原　　　告　甲○○
　　　　　　　　乙○○
　　　　　　　　丙○○
　　　　　　　　丁○○
　　　　　　　　戊○○
　　　　　　　　己○○
　　共　　　同
　　訴訟代理人　黃振源律師
　　被　　　告　財政部臺灣省中區國稅局
　　代　表　人　庚○○
　　訴訟代理人　辛○○
右當事人間因遺產稅事件，原告不服財政部中華民國九十一年五月二十八日台財訴字
第○九○○○四○四六二號訴願決定，提起行政訴訟，本院判決如左︰
　　主  文
訴願決定及原處分（復查決定）關於生存配偶剩餘財產差額分配請求權及罰鍰部分均
撤銷。
原告其餘之訴駁回。
訴訟費用由被告負擔二分之一，其餘由原告連帶負擔。
　　事  實
一、事實概要：緣原告之被繼承人張松竹於民國（下同）八十六年八月二十日死亡，
    由繼承人甲○○、乙○○、丙○○、丁○○、戊○○、己○○、張清森（已更名
    為張羽承）、張怡君、張素桃、張芬靜等十人共同繼承。原告甲○○於八十七年
    二月九日代表辦理遺產稅申報，申報遺產總額為新台幣（下同）六四、二六二、
    四三四元，惟另有存款、投資計三○八、二八九元，及被繼承人配偶即原告甲○
    ○投資卡多里山上樂園股份有限公司（下稱卡多里公司）、公園企業有限公司（
    下稱公園公司）及愛之旅有限公司（下稱愛之旅公司）等股權八、二一六、六六
    七元，合計八、五二四、九五六元，漏未辨理申報，經被告核定遺產總額為七二
    、七八七、三九○元，應納稅額一五、八八五、二九九元。另短漏報遺產八、五
    二四、九五六元部分，經審理違章成立，按所漏稅額三、四九五、二三二元加處
    一倍罰鍰計三、四九五、二○○元（計至百元）。原告甲○○不服，就其持有之
    卡多里公司、公園公司及愛之旅公司股權；卡多里公司、公園公司及愛之旅公司
    之淨值；生存配偶剩餘財產差額分配請求權及罰鍰等頊目，申經復查及訴願，皆
    未獲變更，遂提起本件行政訴訟。
二、兩造聲明：
  (一)原告聲明求為判決：訴願決定及原處分（復查決定）均撤銷。
  (二)被告聲明求為判決：駁回原告之訴。
三、兩造之陳述：
  (一)原告主張之理由：
    1.生存配偶剩餘財產差額分配請求權：
      (1)按「聯合財產關係消滅時，夫或妻於婚姻關係存續中所取得而現存之原有財
        產，扣除婚姻關係存續中所負債務後，如有剩餘，其雙方剩餘財產之差額，
        應平均分配。但因繼承或其他無償取得之財產，不在此限。」為行為時民法
        第一千零三十條之一第一項所明定。又原行政法院八十九年度訴字第五二一
        號判決略謂：「此生存配偶之剩餘財產差額分配請求權，性質為債權請求權
        。此債權之價值，於遺產稅申報時，自得於遺產總額中扣除，要無可疑。本
        件原告申報遺產稅時，申請列其配偶剩餘財產差額分配請求權之扣除額。被
        告依財政部八十六年二月十五日台財稅第八五一九二四五二三號函討論事項
        第二項決議內容，認原告未檢具法院判決或全體繼承人同意書，否准認列，
        固非無見。惟查生存配偶剩餘財產差額分配請求權乃上揭法律明文所定，在
        依法課稅原則下，當然應予適用。至於如何查核該債權之價值，係屬稅捐稽
        徵機關課徵技術問題，應由稅捐稽徵機關規劃一套有效正確之方式，予以審
        核，方屬正辦。經查財政部上開函釋有「納稅義務人主張生存之配偶有剩餘
        財產差額分配請求權時，檢具法院判決者，稽徵機關應予受理。雖未檢具法
        院判決，惟全體繼承人同意時，亦應受理」等詞，而對於未檢具該二項文件
        者，應否受理，雖未為釋示，然依前開說明，當然亦在受理範圍。被告以原
        告未檢具法院判決或全體繼承人同意書為由，拒絕受理，違背法律規定，與
        依法課稅之原則不合。」再「法律不得牴觸憲法，命令不得牴觸憲法或法律
        ，下級機關訂定之命令不得牴觸上級機關之命令。」亦為中央法規標準法第
        十一條所明定。
      (2)本件原告甲○○為被繼承人張松竹之配偶，此為兩造所不爭執，且有附卷之
        戶籍資料可查，堪認為真正。再查，依前揭民法第一千零三十條之一第一項
        規定，主張行使該生存配偶剩餘財產請求權並不以「經法院判決」或「經全
        體繼承人同意」為其要件，是被告及訴願機關所謂財政部八十六年二月十五
        日台財稅第八五一九二四五二三號函認行使之要件加註「法院判決」或「全
        體繼承人同意」始得為之部分，顯逾越法律規定範圍，另為法律所未限制之
        要件，自與法律規定相牴觸，依前揭中央法規標準法第十一條規定，該部分
        限制顯屬無效，被告、訴願機關依此駁回原告此部分之請求，自有不當。再
        依前揭原行政法院八十九年度訴字第五二一號判決意旨查之，被告及訴願機
        關所為決定，更明顯違反「依法課稅原則」，是其違法、不當應予撤銷。
    2.被繼承人配偶甲○○持有之卡多里公司、公園公司及愛之旅公司股權併入遺產
      總額部分：依修正前民法第一千零十七條第一項，聯合財產中，妻於結婚時所
      有之財產，及婚姻關係存續中因繼承或其他無償取得之財產，為妻之原有財產
      ，保有其所有權。本件經查，動產物權之所有權利，經移轉變動為原告甲○○
      名下，且業經交付甲○○占有，則其所有權應屬甲○○所有。被告依「推定」
      方式認為屬被繼承人所有，則甲○○當可舉反證認為此「推定」並非真正：
      (1)該等股權是被繼承人分別於六十七年、七十一年、七十三年間贈與甲○○者
        ，其自屬於無償取得之財產，由甲○○保有所有權。
      (2)再查，依國稅局歷年就該等股權所生之紅利，均認為是甲○○個人因持有該
        等股權所發生者，自亦認為該等股權之所有人為劉招冶並非被繼承人，是仍
        認為該等股權為遺產之一部分，自有待斟酌。
    3.卡多里公司、公園公司及愛之旅公司之淨值部分：
      (1)查卡多里公司事實上處於停業狀態，股票並無經濟價值，是其處分顯有違誤
        。
      (2)依被告及訴願機關所舉遺產及贈與稅法施行細則第二十九條第一項規定，以
        該公司之資產淨值估定之，則估定時就公司持有之土地價值、實際營運內容
        均應考量，惟復查、訴願機關所為資產淨值之計算式均未考量該等情事，自
        有未洽。
    4.罰鍰部分：
      (1)按依財政部九十一年六月二十日台財稅字第○九一○四五○六四三號令發布
        「稅務違章案件減免處罰標準」第十四條第七款「依遺產及贈與稅法第四十
        五條規定應處罰鍰案件，有下列情形之一者，免予處罰．．．七、短漏報財
        產屬被繼承人配偶於中華民國七十四年六月四日以前取得且應併入遺產總額
        課徵遺產稅之財產。」第二十五條「本標準修正前所發生應處罰鍰之行為，
        於本標準修正發布生效日尚未裁罰確定者，適用本標準修正後之規定辦理。
        」
      (2)本件罰鍰處分係以被繼承人之配偶甲○○分別於六十七年、七十一年、七十
        三年取得持有卡多里公司、公園公司、愛之旅公司等股權計八、二一六、六
        六七元未申報，認為短漏報處罰，此部分依前揭財政部九十一年六月二十日
        台財稅字第○九一○四五○六四三號令發布之「稅務違章案件減免處罰標準
        」第十四條第七款及第二十五條規定，自不應再予處罰，原處罰鍰應予撤銷
        。
      (3)關於漏報台中市第一信用合作社存款、投資部分，被告所提供之財產清單並
        無相關記載，又非繼承人所可隨意查得知悉者，是繼承人於申報時顯無故意
        、過失存在，依司法院釋字第二七五號解釋，亦無處罰之必要。狀請鈞院鑒
        核！
  (二)被告答辯之理由：
    1.被繼承人配偶持有卡多里公司、公園公司及愛之旅有限公司股權部分：
      (1)本件被繼承人張松竹於八十六年八月二十日死亡，原告於八十七年二月九日
        辦理遺產稅申報，經被告初查查得被繼承人之配偶甲○○於七十三年間取得
        卡多里公司股票四、○○○股，價值二、○○○、○○○元（每股五○○元
        ），六十七年十月二十三日取得公園公司股權一、○○○、○○○元，七十
        一年十月五日取得愛之旅公司股權一、五○○、○○○元，有該三家公司函
        復被繼承人及其配偶持股情形表附卷可稽，因屬七十四年六月五日前取得且
        為夫妻聯合財產制之財產，應屬夫所有，被告初查乃按繼承日之時價核定上
        開股份之遺產價值分別為一、九一○、四四七元，一、四三六、六七○元及
        四、八六九、五五○元，共計八、二一六、六六七元，併入被繼承人遺產課
        稅。原告復查時主張系爭股權既登記為甲○○名下，乃為其特有財產，且甲
        ○○取得公園公司及愛之旅公司之股權係夫生前所贈與，僅屬未辦妥贈與稅
        申報及補繳贈與稅之問題，自不應計入被繼承人之遺產。經被告復查決定以
        系爭公司股權係被繼承人配偶甲○○於民法親屬編修正前取得，尚不適用修
        正後之規定，原告既不能證明為甲○○之原有或特有財產，自應為被繼承人
        所有。又原告雖主張公園公司及愛之旅公司股權為被繼承人之贈與，惟未能
        提示無償贈與股票之契約及當時申報贈與稅之相關資料，事後空言主張係甲
        ○○受贈取得，委不足採，復查後原核定乃予維持。
      (2)原告主張依修正前民法第一千零十七條第一項之規定，聯合財產中，妻於結
        婚時所有之財產，及婚姻關係存續中因繼承或其他無償取得之財產，為妻之
        原有財產，保有其所有權，本案系爭股權經移轉變動為原告甲○○名下，且
        業經交付甲○○佔有，則其所有權應屬甲○○所有，被告依推定方式認為屬
        被繼承人所有，甲○○自可舉反證認為此推定並非真正。系爭股權是被繼承
        人分別於六十七年、七十一年及七十三年贈與甲○○，自屬於無償取得之財
        產，由甲○○保有所有權。且稽徵機關歷年就該等股權所生之紅利，均認為
        是甲○○個人因持有該等股權所發生者，自亦認為該等股權之所有權人為甲
        ○○而非被繼承人。
      (3)經查修正前民法第一千零十七條明定，聯合財產中，夫之原有財產及不屬於
        妻之原有財產部分，為夫所有；本件系爭卡多里公司等股權係甲○○於七十
        四年六月四日以前取得，原告等人雖主張系爭股權為被繼承人之贈與，惟未
        能提示相關資料佐證，事後空言主張係甲○○受贈取得，自不足採。是原告
        等人既不能證明系爭股權屬甲○○之特有財產或原有財產，依修正前民法之
        規定，即屬夫所有，被告將之併計被繼承人遺產，於法並無不合。
    2.卡多里公司、公園公司及愛之旅公司之淨值：
      (1)本件被繼承人及其配偶甲○○分別持有卡多里公司股票一六、八○○股（價
        值八、四○○、○○○元）及四、○○○股（價值二、○○○、○○○元）
        ；公園公司股權二、二○○、○○○元及一、○○○、○○○元；愛之旅公
        司之股權二、七○○、○○○元及一、五○○、○○○元；經被告初查按各
        該公司於繼承日之資產淨值計算遺產價值分別為卡多里公司八、○二三、八
        七七元及一、九一○、四四七元；公園公司三、一六○、六七四元及一、四
        三六、六七○元；愛之旅公司八、七六五、一九一元及四、八六九、五五○
        元。原告不服，主張卡多里公司處於停業狀態，股票根本不具經濟價值，被
        告未將核算公司資產淨值之過程記載於處分書上，處分難謂合法云云。經被
        告復查決定以本件遺產價值之計算，被告初查係以卡多里等三家公司經稽徵
        機關核定之累積未分配盈餘及公司自行申報營利事業所得稅資料核算明細如
        下：1.被繼承人持有卡多里公司一六、八○○股於繼承日（八十六年八月二
        十日）之價值為八、○二三、八七七元【（公司資本額 154.850.000＋資本
        公積4.452.794＋繼承日以前年度未分配盈餘累積數 -6.986.496＋繼承日年
        度未分配盈餘累積數-4.399.937）×遺產股份面額 8.400.000÷公司資本額
        154.850.000 = 】，配偶名下四、○○○股之遺產價值為一、九一○、四四
        七元【（154.850.000＋4.452.794-6.986.496- 4.399.937）×2.000.000÷
        154.850.000=】。2.被繼承人持有公園公司股權二、二○○、○○○元之遺
        產價值為三、一六○、六七四元【（公司資本額 4.000.000＋繼承日以前年
        度未分配盈餘累積數1.709.577＋繼承日年度未分配盈餘累積數 37.104）×
        遺產股份面額 2.200.000÷公司資本額4.000.000=】，配偶一、○○○、○
        ○○元之遺產價值為一、四三六、六七○元【（4.000.000 ＋ 1.709.577＋
        37.104）×1.000.000 ÷4.000.000 = 】。3.被繼承人持有愛之旅公司股權
        二、七○○、○○○元之遺產價值為八、七六五、一九一元【（公司資本額
        7.000.000 ＋ 土地重估增值調整數 14.632.727 ＋ 繼承日以前年度未分配
        盈餘累積數1.412.458＋繼承日年度未分配盈餘累積數 -320.614）×遺產股
        份面額 2.700.000 ÷公司資本額 7.000.000 = 】，配偶持有一、五○○、
        ○○○元之遺產價值為四、八六九、五五○元【（7.000.000 ＋14.632.727
        ＋1.412.458 -320.614）×1.500.000÷7.000.000 =】，復查後仍維持原核
        定。
      (2)原告主張卡多里公司事實上處於停業狀態，股票並無經濟價值，被告估定時
        就公司持有之土地價值、實際營運均應考量云云。經查核算遺產及贈與稅法
        施行細則第二十九條第一項所謂之資產淨值時，對於公司未分配盈餘之計算
        ，應以經稽徵機關核定者為準，為財政部七十年十二月三十日台財稅第四○
        八三三號函釋有案，本件原核定時，卡多里公司之未分配盈餘經稽徵機關核
        定至八十三年度，從而被告以該公司至八十三年度止經核定之累積未分配盈
        餘加計該公司八十四年一月一日至繼承日止自行申報之未分配盈餘，計算該
        系爭股票之價值，並無違誤。
    3.生存配偶剩餘財產差額分配請求權：
      (1)本件原告於復查時主張被繼承人生存配偶對剩餘財產差額有二分之一請求權
        ，經被告分別以八十九年十二月四日中區國稅法字第八九○○六八五四○號
        函及九十年二月二日中區國稅法字第○九○○○○四六八四號函請原告檢送
        全體繼承人同意書或法院判決書，惟原告僅檢送部分繼承人之同意書並主張
        依原行政法院八十九年度訴字第五二一號判決，生存配偶若未經法院判決或
        全體繼承人同意，稅捐機關仍應受理剩餘財產差額分配請求權並准予扣除，
        經被告復查決定以原行政法院判決僅對個案有其拘束力，依財政部八十六年
        二月十五日台財稅第八五一九二四五二三號函討論事項第二項決議，被告尚
        不得主動查明計算該項請求權之價值，遂駁回其復查之申請。
      (2)原告主張依民法第一千零三十條之一第一項規定，生存配偶主張剩餘財產差
        額分配請求權並不以「經法院判決」或「經全體繼承人同意」為其要件，被
        告所謂財政部八十六年二月十五日台財稅第八五一九二四五二三號函認行使
        之要件加註「經法院判決」或「經全體繼承人同意」始得為之部分，顯逾越
        法律規定範圍，另為法律所未限制之要件，自與法律規定相牴觸，該部分限
        制顯屬無效。再依原行政法院八十九年度訴字第五二一號判決意旨查之，被
        告及訴願決定機關，更明顯違反依法課稅原則。
      (3)經查民法第一千零三十條之一有關剩餘財產差額分配之規定，是否包括配偶
        一方死亡之情形，理論及實務上原即有不同之見解，而遺產及贈與稅法第十
        六條有關不計入遺產總額及第十七條有關遺產扣除額，不課徵遺產稅之規定
        ，並不包括生存配偶剩餘財產差額分配請求權部分，其他法律亦未規定得免
        徵遺產稅。是有關生存配偶行使剩餘財產差額分配請求權得自遺產總額中扣
        除，實源於財政部上揭函釋之規定，上開函釋乃屬對於納稅義務人租稅優惠
        所為之解釋，並非限制納稅義務人之權利，原告等人主張該函釋逾越民法規
        定，顯有誤解。再查司法機關就個案所為之判決，在未經選編為判例之前，
        僅對各該事件有其拘束力，財政部前揭函釋明定納稅義務人主張生存配偶剩
        餘財產差額分配請求權應自遺產總額中扣除時，須經全體繼承人同意，原告
        等人既無法出具全體繼承人同意書，被告未准所請，尚無不合。
    4.罰鍰：
      (1)本件原告申報被繼承人遺產稅時，尚有存款、投資計三○八、二八九元及被
        繼承人配偶甲○○持有卡多里公司、公園公司及愛之旅公司股權共計八、二
        一六、六六七元，未依規定申報，短漏遺產稅三、四九五、二三二元，被告
        原查除依規定併入遺產總額課稅，並按所漏稅額處一倍罰鍰三、四九五、二
        ○○元（計算至百元）。原告不服，主張繼承人有十人，系爭罰鍰處分書僅
        處分九人，有違必要共同訴訟原則；又原告等已於法定期限內辦理申報，被
        告所提供之財產清單亦無台中市第一信用合作社存款之記載，繼承人無法知
        悉被繼承人全部財產，自不能將短漏報財產歸責於繼承人，併處罰鍰，實屬
        過苛云云。經被告復查決定以本件繼承人計有十人，其中繼承人張芬靜七十
        六年一月五日出生，於申報期限屆滿時（八十七年二月二十日）仍未成年，
        依財政部八十年十一月十三日台財稅第八○一二六一五九○號函釋，免予移
        罰，是系爭處分書未將張芬靜列為受處分人，尚無違誤。再查稽徵機關提供
        被繼承人遺產資料，僅係服務性質，該資料亦僅供參考而已，原告自不得以
        稽徵機關未提供資料，作為短漏報免罰之依據；又「人民違反法律上之義務
        而應受行政罰之行為，法律無特別規定時，雖不以出於故意為必要，仍須以
        過失為其責任要件。但應受行政罰之行為，僅須違反禁止規定或作為義務，
        而不以發生損害或危險為其要件者，推定為有過失，於行為人不能舉證證明
        自己無過失時，即應受處罰。」司法院釋字第二七五號著有解釋，本件原告
        漏報被繼承人存款及配偶甲○○持有之股權，其既不能證明自己無過失，自
        仍應受罰，乃予維持原處分。
      (2)原告主張依財政部九十一年六月二十日台財稅字第○九一○四五○六四五號
        令發布之「稅務違章案件減免處罰標準」第十四條第七款規定，短漏報財產
        屬被繼承人配偶於七十四年六月四日以前取得且應併入遺產總額課徵遺產稅
        之財產，免予處罰，本件被告以原告漏報被繼承人配偶於七十四年六月四日
        以前取得之股權計八、二一六、六六七元，所處之罰鍰，應予註銷；又漏報
        被繼承人存款、投資部分，被告提供之財產清單並無相關記載，繼承人申報
        時顯無故意過失，亦無處罰必要。
      (3)查稽徵機關提供被繼承人遺產資料，僅係服務性質，該資料亦僅供參考而已
        ，原告自不得以稽徵機關未提供被繼承人存款及股權資料，作為短漏報免罰
        之依據。至短漏報被繼承人配偶於七十四年六月五日前取得之財產部分，雖
        依據修正後之稅務違章案件減免處罰標準規定，免予處罰，然因原告等人對
        遺產稅本稅部分仍有爭執，本案被告將於遺產稅確定後再依職權更正。
    5.基上論結，原處分及所為復查、訴願決定並無違誤，請准如訴之聲明判決。
  理  由
一、被繼承人配偶持有之卡多里公司、公園公司及愛之旅公司股權部分：
  1.按「凡經常居住中華民國境內之中華民國國民死亡時遺有財產者，應就其在中華
    民國境內境外全部遺產，依本法規定，課徵遺產稅。」為遺產及贈與稅法第一條
    第一項所明定。次按「聯合財產中，妻於結婚時所有之財產，及婚姻關係存續中
    因繼承或其他無償取得之財產，為妻之原有財產，保有其所有權。聯合財產中，
    夫之原有財產及不屬於妻之原有財產之部分，為夫所有。．．．」、「聯合財產
    中，夫或妻於結婚時所有之財產，及婚姻關係存續中取得之財產，為夫或妻之原
    有財產，各保有其所有權。聯合財產中，不能證明為夫或妻所有之財產，推定為
    夫妻共有之原有財產。」分別為七十四年六月三日修正前民法第一千零十七條及
    修正後民法第一千零十七條所明定。復按「關於親屬之事件，在民法親屬編施行
    前發生者，除本施行法有特別規定外，不適用民法親屬編之規定，其在修正前發
    生者，除本施行法有特別規定外，亦不適用修正後之現定。」、「中華民國七十
    四年六月四日以前結婚，並適用聯合財產制之夫妻，於婚姻關係存續中以妻名義
    在同日以前取得不動產而有左列情形之一者，於本施行法中華民國八十五年九月
    六日修正生效一年後，適用中華民國七十四年民法親屬編修正後之第一千零十七
    條規定：一、婚姻關係尚存續中且該不動產仍以妻之名義登記者。二、夫妻已離
    婚而該不動產仍以妻之名義登記者。」分別為七十四年六月三日修正公佈之民法
    親屬編施行法第一條、八十五年九月二十五日增訂公佈之民法親屬編施行法第六
    條之一所明定。又「採夫妻聯合財產制者，以被繼承人配偶名義登記之財產，應
    否列入遺產課稅，應按下列原則核實認定：1.以妻名義登記之財產（編者註：現
    行法為妻之原有財產），如能提出確實證明，認定為妻之原有或特有財產者，不
    應列入夫之遺產課稅。．．．3.以妻名義登記（編者註：現行法為妻之原有財產
    ）而非其特有或原有財產，應列入夫之遺產課稅。」、「七十四年六月五日民法
    親屬編修正生效前，夫妻採聯合財產制者，以妻名義登記之股票，如非屬妻之特
    有財產或原有財產，仍為夫所有。」亦分別經財政部六十二年十二月二十一日台
    財稅第三九三八六號、七十六年十月六日台財稅第七六○○五八四三二號函釋有
    案。
  2.本件被繼承人張松竹於八十六年八月二十日死亡，由繼承人甲○○、乙○○、丙
    ○○、丁○○、戊○○、己○○、張清森（已更名為張羽承）、張怡君、張素桃
    、張芬靜等十人共同繼承。原告甲○○於八十七年二月九日代表辦理遺產稅申報
    。經被告初查查得其被繼承人之配偶甲○○於七十三年間取得卡多里公司股票四
    ○○○股，價值二、○○○、○○○元（每股五○○元），六十七年十月二十三
    日取得公園公司股權一、○○○、○○○元，七十一年十月五日取得愛之旅公司
    股權一、五○○、○○○元，有該三家公司函復被繼承人及其配偶持股情形表附
    卷可稽，因屬夫妻聯合財產制之財產，應推定為夫所有，被告初查乃按繼承日之
    時價核定上開股份之遺產價值分別為一、九一○、四四七元，一、四三六、六七
    ○元及四、八六九、五五○元，共計八、二一六、六六七元，併入被繼承人遺產
    課稅。原告不服，主張系爭股份既登記為甲○○名下，乃為其特有財產，且甲○
    ○取得公園公司及愛之旅公司之股份係夫生前所贈與，僅屬未辦妥贈與稅申報及
    補繳贈與稅之問題，自不應計入被繼承人之遺產云云。經查系爭公司股權係被繼
    承人配偶甲○○於民法親屬編修正前取得，尚不適用修正後之規定，原告既不能
    證明為其之原有或特有財產，自應推定為被繼承人所有。又原告甲○○雖主張上
    開公司股權為被繼承人之贈與，惟未能提示無償贈與股票之契約及當時申報贈與
    稅之相關資料，原告於本院準備程序中亦自承無法證明為被繼承人之贈與，事後
    主張係甲○○受贈取得，自不足採。至於歷年就該等股權所生之紅利，因該股權
    名義上為原告甲○○之名義，扣繳義務人以原告甲○○為所得人出具扣繳憑單，
    並由原告甲○○申報所得，核屬另一問題，尚難認為該等股權之所有權人為甲○
    ○所有。次查首揭增訂民法親屬編施行法第六條之一係八十五年九月二十五日修
    正公布，依同法第十五條及中央法規標準法第十三條規定，應自八十五年九月二
    十七日生效，復依該條文規定於生效一年後，即八十六年九月二十七日之後婚姻
    關係尚存續或已離婚，且該不動產仍以妻名義登記者，始有修正後民法第一千零
    十七條各自保有所有權規定之適用。查本件被繼承人已於八十六年八月二十日死
    亡，則原告甲○○與被繼承人間之婚姻關係當然歸於消滅，自不得適用上開條文
    ，從而亦無修正後民法第一千零十七條定之適用。又首揭民法親屬編施行法第六
    條之一規定，必須係於婚姻關係存續中以妻名義在七十四年六月四日以前取得之
    「不動產」，始有其適用，本件系爭卡多里等公司之股權，並非不動產，亦無上
    開條文之適用。被告將之併計被繼承人遺產總額，核無違誤，訴願決定予以維持
    ，並無不合。原告復執詞訴請撤銷，為無理由，應予駁回。
二、卡多里公司、公園公司及愛之旅公司之淨值部分：
  1.按「遺產及贈與財產價值之計算，以被繼承人死亡時或贈與人贈與時之時價為準
    。」、「未上市或上櫃之股份有限公司股票，除前條第二項規定情形外，應以繼
    承開始日或贈與日該公司之資產淨值估定之。」為遺產及贈與稅法第十條第一項
    及同法施行細則第二十九條第一項所明定。又「核算遺產及贈與稅法施行細則第
    二十九條第一項所謂之資產淨值時，對於公司未分配盈餘之計算，應以經稽徵機
    關核定者為準。」亦經財政部七十年十二月三十日台財稅第四○八三三號函釋有
    案。
  2.本件被繼承人及其配偶甲○○分別持有卡多里公司股票一六、八○○股（價值八
    、四○○、○○○元）及四、○○○股（價值二、○○○、○○○元）；公園公
    司股權二、二○○、○○○元及一、○○○、○○○元；愛之旅公司之股權二、
    七○○、○○○元及一、五○○、○○○元；經被告初查按各該公司於繼承日之
    資產淨值計算遺產價值分別為卡多里公司八、○二三、八七七元及一、九一○、
    四四七元；公園公司三、一六○、六七四元及一、四三六、六七○元；愛之旅公
    司八、七六五、一九一元及四、八六九、五五○元。原告不服，主張卡多里公司
    處於停業狀態，股票根本不具經濟價值，被告未將核算公司資產淨值之過程記載
    於處分書上，處分難謂合法云云。經查本件遺產價值之計算，係以卡多里等三家
    公司經稽徵機關核定之累積未分配盈餘及公司自行申報營利事業所得稅資料核算
    明細如下：(1)被繼承人持有卡多里公司一六、八○○股於繼承日（八十六年八月
    二十日）之價值為八、○二三、八七七元【（公司資本額 154.850.000 ＋ 資本
    公積 4.452.794 ＋ 繼承日以前年度未分配盈餘累積數 -6.986.496 ＋繼承日年
    度未分配盈餘累積數 - 4.399.937 ）×遺產股份面額 8.400.000 ÷公司資本額
    154.850.000 =8.023.877】，配偶名下四、○○○股之遺產價值為一、九一○、
    四四七元【（154.850.000＋4.452.794-6.986.496 -4.399.937）×2.000.000÷
    154.850.000 =1.910.447】。(2)被繼承人持有公園公司股權二、二○○、○○○
    元之遺產價值為三、一六○、六七四元【（公司資本額 4.000.000＋繼承日以前
    年度未分配盈餘累積數1.709.577＋繼承日年度未分配盈餘累積數 37.104）×遺
    產股份面額2.200.000÷公司資本額4.000.000=3.160.674】，配偶一、○○○、
    ○○○元之遺產價值為一、四三六、六七○元【（ 4.000.000 ＋ 1.709.577 ＋
    37.104）×1.000.000 ÷4.000.000 =1.436.670】。(3)被繼承人持有愛之旅公司
    股權二、七○○、○○○元之遺產價值為八、七六五、一九一元【（公司資本額
    7.000.000＋土地重估增值調整數 14.632.727 ＋ 繼承日以前年度未分配盈餘累
    積數 1.412.458 ＋ 繼承日年度未分配盈餘累積數 -320.614 ）×遺產股份面額
    2.700.000÷公司資本額7.000.000=8.765.191】，配偶持有一、五○○、○○○
    元之遺產價值為四、八六九、五五○元【（7.000.000＋14.632.727＋1.412.458
    -320.614）×1.500.000÷7.000.000=4.869.550】。又卡多里公司目前雖處於停
    業狀態，固為兩造所不爭執，惟卡多里公司於八十六年至八十八年間尚有營業，
    此有該公司之營利事業所得稅申報資料附卷可稽，且卡多里公司係於八十八年九
    二一地震後始停業，亦為原告所自承，是卡多里公司並非於八十六年度即停業，
    自不影響該公司當時之淨值。原告主張該公司之股票根本不具經濟價值，自不足
    採。被告就此部分之核定並無違誤，訴願決定予以維持，並無不合。原告復執詞
    訴請撤銷，為無理由，應予駁回。
三、生存配偶剩餘財產差額分配請求權部分：
    按「聯合財產關係消滅時，夫或妻於婚姻關係存續中所取得而現存之原有財產，
    扣除婚姻關係存續中所負債務後，如有剩餘，其雙方剩餘財產之差額，應平均分
    配。但因繼承或其他無償取得之財產，不在此限。」為行為時民法第一千零三十
    條之一第一項所明定。本件原告甲○○申請復查時，申請列其配偶剩餘財產差額
    分配請求權之扣除額（見原處分卷第五四○、五五一頁）。被告依財政部八十六
    年二月十五日台財稅第八五一九二四五二三號函討論事項第二項決議內容，認原
    告未檢具法院判決或全體繼承人同意書，否准認列，固非無見。惟查生存配偶剩
    餘財產差額分配請求權乃上揭法律明文所定，此生存配偶之剩餘財產差額分配請
    求權，性質上為專屬於配偶之債權請求權。此債權之價值，只要配偶一經請求，
    於遺產稅申報時，自得於遺產總額中扣除，要無可疑。在依法課稅原則下，當然
    應予適用。至於如何查核該債權之價值，係屬稅捐稽徵機關課徵技術問題，應由
    稅捐稽徵機關規劃一套有效正確之方式，予以審核，方屬正辦。經查財政部上開
    函釋有「納稅義務人主張生存之配偶有剩餘財產差額分配請求權時，檢具法院判
    決者，稽徵機關應予受理。雖未檢具法院判決，惟全體繼承人同意時，亦應受理
    」等詞，而對於未檢具該二項文件者，應否受理，雖未為釋示，然依前開說明，
    當然亦在受理範圍。被告以原告未檢具法院判決或全體繼承人同意書為由，拒絕
    受理，違背法律規定，與依法課稅之原則不合（原行政法院八十九年度訴字第五
    二一號判決參照）。再「法律不得牴觸憲法，命令不得牴觸憲法或法律，下級機
    關訂定之命令不得牴觸上級機關之命令。」亦為中央法規標準法第十一條所明定
    。本件原告甲○○為被繼承人張松竹之配偶，此為兩造所不爭執，且有附卷之戶
    籍資料可查，堪認為真正。再查，依前揭民法第一千零三十條之一第一項規定，
    主張行使該生存配偶剩餘財產差額分配請求權並不以「經法院判決」或「經全體
    繼承人同意」為其要件，是被告及訴願機關所謂財政部八十六年二月十五日台財
    稅第八五一九二四五二三號函認行使之要件加註「法院判決」或「全體繼承人同
    意」始得為之部分，顯逾越法律規定範圍，另增加法律所未限制之要件，自與法
    律規定相牴觸，依前揭中央法規標準法第十一條規定，該部分限制顯屬無效。從
    而，被告復查決定駁回原告此部分之請求，核有違誤，訴願決定予以維持，自有
    不合。本院自應將此部分予以撤銷，另由被告為適法之處分。
四、罰鍰部分：
    本件原告等申報被繼承人遺產稅時，尚有存款、投資計三○八、二八九元及被繼
    承人配偶甲○○持有卡多里公司、公園公司及愛之旅公司等股權共計八、二一六
    、六六七元未申報，短漏遺產稅三、四九五、二三二元，被告初查除併入遺產總
    額課稅，並按所漏稅額加處一倍罰鍰三、四九五、二○○元，固非無見。經查納
    稅義務人於申報遺產稅或其他稅捐時，仍應依法誠實申報，固不得以稅捐機關未
    提供資料作為漏、短報免責之事由（財政部七十三年十一月二十一日台財稅第六
    三二五二號函釋參照）。惟查本件原告甲○○申請復查時，申請列其配偶剩餘財
    產差額分配請求權之扣除額，被告予以否准，此部分業經本院予以撤銷，已如前
    述，則被告自應另行核算此生存配偶之剩餘財產差額分配請求權之價值，並自遺
    產總額中扣除。又依財政部九十一年六月二十日台財稅字第○九一○四五○六四
    三號令發布「稅務違章案件減免處罰標準」第十四條第七款「依遺產及贈與稅法
    第四十五條規定應處罰鍰案件，有下列情形之一者，免予處罰．．．七、短漏報
    財產屬被繼承人配偶於中華民國七十四年六月四日以前取得且應併入遺產總額課
    徵遺產稅之財產。」第二十五條「本標準修正前所發生應處罰鍰之行為，於本標
    準修正發布生效日尚未裁罰確定者，適用本標準修正後之規定辦理。」本件罰鍰
    處分係以被繼承人之配偶甲○○分別於六十七年、七十一年、七十三年取得持有
    卡多里公司、公園公司、愛之旅公司等股權計八、二一六、六六七元未申報，認
    為短漏報予以處罰，此部分依前揭財政部九十一年六月二十日台財稅字第○九一
    ○四五○六四三號令發布之「稅務違章案件減免處罰標準」第十四條第七款及第
    二十五條規定，自不應再予處罰。因此被告所核算之漏稅額自會與先前核算者不
    同，則漏稅額既有變更，其罰鍰亦將隨之變更，本院自應將訴願決定及原處分（
    復查決定）關於罰鍰部分予以撤銷，另由被告為適法之處分。
五、據上論結，本件原告之訴一部有理由，一部無理由，依行政訴訟法第一百九十五
    條第一項、第九十八條第三項前段、第一百零四條，民事訴訟法第七十九條但書
    、第八十五條第二項，判決如主文。
中　　　華　　　民　　　國　　九十一　　年　　　十　　　月　　　八　　　日
                 臺 中 高 等 行 政 法 院 第 二 庭
                                審 判 長 法  官　沈  水  元
                                         法  官　王  德  麟
                                         法  官　林  秋  華
右正本證明與原本無異。
如不服本判決，應於判決送達後二十日內向本院提出上訴書狀，其未表明上訴理由者
，應於提起上訴後二十日內向本院提出上訴理由書（須依對造人數附具繕本）；如於
本判決宣示或公告後送達前提起上訴者，應於判決送達後二十日內補提上訴理由書（
須附繕本）。未表明上訴理由者，逕以裁定駁回。
提起上訴應預繳送達用雙掛號郵票拾份（每份三十四元)。
中　　　華　　　民　　　國　　九十一　　年　　　十　　　月　　　八　　　日
                                     法院書記官  杜  秀  君
